臺灣高等法院刑事裁定
109年度毒抗字第148號
抗  告  人
即  被  告  李家成




上列抗告人因違反毒品危害防制條例案件，不服臺灣桃園地方法
院中華民國109年7月29日裁定（109年度毒聲字第302號），提起
抗告，本院裁定如下：
    主  文
抗告駁回。
    理  由
一、原裁定意旨略以：被告甲○○於民國108年9月15日12時許，因
    施用第二級毒品案件經原審法院於109年1月31日以109年度
    毒聲字第39號裁定令入勒戒處所觀察、勒戒後，認有繼續施
    用毒品之傾向，有該裁定、本院被告前案紀錄表、法務部○○
    ○○○○○○109年7月22日新戒所衛字第10907009220號函暨所附
    有無繼續施用毒品傾向證明書及評估標準紀錄表各1份附卷
    可證，檢察官聲請強制戒治，於法尚無不合，爰依毒品危害
    防制條例第20條第2項後段之規定，裁定甲○○令入戒治處所
    施以強制戒治，其期間為6個月以上，至無繼續強制戒治之
    必要為止，但最長不得逾1年等語。
二、抗告意旨略以：抗告人因一時好奇犯下過錯，然已自醒省悟
    ，且家中尚有中風祖母及二名幼童需照料，請求法院給予機
    會重新裁定，讓抗告人得早日返家等語。
三、按觀察、勒戒後，檢察官或少年法院（地方法院少年法庭）
    依據勒戒處所之陳報，認受觀察、勒戒人無繼續施用毒品傾
    向者，應即釋放，並為不起訴之處分或不付審理之裁定；認
    受觀察、勒戒人有繼續施用毒品傾向者，檢察官應聲請法院
    裁定或由少年法院（地方法院少年法庭）裁定令入戒治處所
    強制戒治，其期間為6 個月以上，至無繼續強制戒治之必要
    為止，但最長不得逾1年，毒品危害防制條例第20條第2項定
    有明文。次按勒戒處所應注意受觀察、勒戒人在所情形，經
    醫師研判其有或無繼續施用毒品之傾向後，至遲應於觀察、
    勒戒期滿7 日前，陳報該管檢察官或少年法院(庭)，觀察勒
    戒處分執行條例第8條第1項亦定有明文。依據上開規定，受
    觀察、勒戒人有無繼續施用毒品之傾向，係由醫師研判。而
    關於有無繼續施用毒品傾向之評估標準，法務部已頒布「有
    無繼續施用毒品傾向評估標準評分說明手冊」、「有無繼續
    施用毒品傾向評估標準紀錄表」，上開評分說明手冊業已載
    明判定之原則：「受觀察勒戒人入所後，經過2週時間的觀
    察、勒戒，由處所及醫療人員依據其各項紀錄、資料及觀察
    勒戒期間之行為表現，加以評分。在勒戒人入所4-6週後，
    可再做一次評估以做必要之評分修正。每一大項皆有靜態因
    子與動態因子。先以靜態因子分數評分，靜態因子分數總分
    在60分（含）以上為『有繼續施用毒品傾向』；60分以下，與
    動態因子分數相加，如果總分在60分（含）以上，為『有繼
    續施用毒品傾向』」。是被告有無「繼續施用毒品傾向」，
    係依具體個案之臨床實務及相關事證等情綜合判定，有其相
    當之專業依據及標準，且涉及專門醫學，又衡酌強制戒治之
    目的，係為協助施用毒品者戒斷毒品之心癮及身癮所為之一
    種保安處分類型，而該評估標準係將與判斷有無繼續施用傾
    向之相關因素加以列舉及量化，適用於每一位受觀察、勒戒
    處分之人，具一致性、普遍性、客觀性，以利執法者判定受
    勒戒人有無繼續施用毒品傾向，且避免執法者之判斷流於恣
    意，倘其評估由形式上觀察，無擅斷或濫權等明顯不當之情
    事，法院宜予尊重。
四、經查：
(一)按毒品危害防制條例第20條之規定業經總統以109年1月15日
    華總一義字第10900004091號令修正公布，自同年7月15日起
    生效施行，惟本條第2項並未經修正，並無比較新舊法之問
    題，於本案亦無影響，合先敘明。
(二)抗告人於執行觀察、勒戒期間，經法務部○○○○○○○○附設勒戒
    處所評定結果，其1.前科紀錄與行為表現部分合計為32分（
    毒品犯罪相關司法紀錄『有，2筆』計20分、首次毒品犯罪年
    齡為『21-30歲』計5分、其他犯罪相關紀錄『有，1筆』計2分、
    入所時尿液毒品檢驗為『一種毒品反應』計5分、所內行為表
    現為0分）；2.臨床評估部分合計為26分（多重毒品濫用為『
    有，種類：安非他命、MDMA(快樂丸)、K他命』計10分、合法
    物質濫用為『有，種類：菸』計2分、使用方式為『無注射使用
    』計0分、使用年數為『超過1年』計10分、精神疾病共病《含反
    社會人格》為『無』計0分、臨床綜合評估《含病識感、動機、
    態度、就醫意願》評定為『中度』計4分）；3.社會穩定度部分
    合計為5分（工作為『全職工作-廚師』計0分、家人藥物濫用
    為『有』計5分、入所後家人是否訪視為『無』計5分、出所後是
    否與家人同住則為『是』計0分）。以上1.至3.部分之總分合
    計為63分（靜態因子共計59分，動態因子共計4分），經評
    定為「有繼續施用毒品傾向」等情，此有法務部○○○○○○○○10
    9年7月22日新戒所衛字第10907009220號函檢附「有無繼續
    施用毒品傾向證明書」及「有無繼續施用毒品傾向評估標準
    紀錄表」等附卷可稽（見109年度毒偵緝字第223號影卷）。
    上開綜合判斷之結果，係該所相關專業知識經驗人士，於抗
    告人觀察、勒戒期間，依其本職學識就抗告人之前科紀錄及
    行為表現、臨床評估及社會穩定度等因素所為之綜合判斷，
    具有科學驗證所得之結論，足證該勒戒處所綜合評分者係依
    個案之臨床實務及具體事證，判定抗告人有繼續施用毒品傾
    向，且由形式上觀察，並無擅斷或濫權等明顯不當之情事，
    自得資為判斷抗告人有無繼續施用毒品傾向之證明。又毒品
    危害防制條例所規定之觀察、勒戒或強制戒治處分，其立法
    意旨在幫助施用毒品者戒除毒癮，該處分之性質非為懲戒行
    為人，而係為減除受處分人再次施用毒品之危險性，目的係
    在戒除行為人施用毒品身癮及心癮之措施，且強制戒治係導
    入療程之觀念，針對行為人將來之危險所為預防、矯治措施
    之保安處分，以達教化與治療之目的，可謂刑罰之補充制度
    ，從而毒品危害防制條例本身所規定之強制戒治等保安處分
    ，雖兼具自由刑之性質，卻有刑罰不可替代之教化治療作用
    ；是該條例第20條第2項，係屬強制規定，只需觀察、勒戒
    後，經評定受觀察、勒戒人有繼續施用毒品傾向者，檢察官
    即可聲請法院裁定令入戒治處所施以強制戒治。查本件抗告
    人既有施用第二級毒品之事實，並由原審法院裁定送勒戒處
    所執行觀察、勒戒後，經法務部○○○○○○○○附設勒戒處所依個
    案之臨床實務及具體事證，專業評估判定抗告人為「有繼續
    施用毒品傾向」，尚未戒除毒癮，則為降低其再次施用毒品
    之危險性，自有依法施以強制戒治之必要。
(三)又法務部○○○○○○○○附設勒戒處所人員評估抗告人 是否有繼
    續施用毒品傾向，係以「毒品犯罪相關司法紀錄」、「首次
    毒品犯罪年齡」、「其他犯罪相關紀錄」、「入所時尿液毒
    品檢驗」、「所內行為表現」、「物質使用行為」、「合法
    物質濫用」、「使用年數」、「臨床綜合評估（含病識感、
    動機、態度、就醫意願）」、「工作」、「家庭」等靜態因
    子、動態因子綜合評估，為具有科學驗證所得之結論，業經
    說明如前，且勒戒處所之組織、人員之資格及執行觀察、勒
    戒相關程序，及判斷施用毒品者有無繼續施用毒品傾向，均
    有相關法令嚴格規範，非可恣意而為，由形式上觀察，亦無
    擅斷或濫權等明顯不當之情事，自得資為判斷抗告人有無繼
    續施用毒品傾向之證明。至被告所辯家庭因素，可請求親友
    或社會福利機構予以協助，尚非可免予強制戒治之事由。
五、綜上所述，原審以檢察官聲請意旨並無不合，依據毒品危害
    防制條例第20條第2項，裁定抗告人令入戒治處所施以強制
    戒治，其期間為6個月以上，至無繼續強制戒治之必要為止
    ，但最長不得逾1年，經核並無不合。抗告意旨徒以前詞指
    摘原裁定不當，為無理由，應予駁回。
據上論結，應依刑事訴訟法第412條，裁定如主文。
中　　華　　民　　國　　109 　年　　8 　　月　　20　　日
　　　　　　　　　刑事第一庭  審判長法　官    周政達
　　　　　　　　　　　　　          法　官    程克琳
　　　　　　　　　　　　　          法　官    邱忠義
以上正本證明與原本無異。
不得再抗告。
                                    書記官    陳漢朝
中　　華　　民　　國　　109 　年　　8 　　月　　20　　日